ACORDAO-COMPLETO-2423907

ACÓRDÃO 2273/2020 ATA 32/2020 - PLENÁRIO

VISTOS, relatados e discutidos estes autos de Representação, com pedido de medida cautelar, formulada por MED7 Equipamentos Hospitalares Ltda., sobre possíveis irregularidades constantes do Pregão Eletrônico 52/2020 - SRP, a cargo do Hospital Universitário da Universidade Federal do Piauí (HU/PI/Ebserh) , que teve por objeto a aquisição de equipamentos biomédicos para atendimento da Unidade de Reabilitação e Unidade do Sistema Neuromuscular daquele hospital,   
ACORDAM os Ministros do Tribunal de Contas da União, reunidos em Sessão Plenária, diante das razões expostas pelo Relator, em:  
9.1. conhecer da Representação, satisfeitos os requisitos de admissibilidade constantes no art. 87, § 2º, da Lei 13.303/2016, c/c os arts. 235 e 237, VII, do Regimento Interno deste Tribunal, e no art. 103, § 1º, da Resolução - TCU 259/2014; 
9.2. no mérito, considerar prejudicadas, em virtude da perda do objeto, a Representação e o pedido de concessão de medida cautelar formulado pela representante;
9.3. determinar ao Hospital Universitário da Universidade Federal do Piauí (HU/PI/Ebserh) , com fundamento no artigo 250, inc. II, do Regimento Interno deste Tribunal, que, no prazo de cinco dias úteis da republicação, encaminhe a este Tribunal cópia, em meio digital, do edital alterado do Pregão Eletrônico 53/2020 - SRP (processo 23524.031978/2019-28) ;
9.4. dar ciência deste Acórdão ao Hospital Universitário da Universidade Federal do Piauí (HU/PI/Ebserh) e à representante, informando que o Relatório e o Voto que o fundamentam podem ser consultados por meio do endereço www.tcu.gov.br/acordaos; e 
9.5. arquivar os presentes autos, nos termos do art. 169, V, do Regimento Interno deste Tribunal.

Representação acerca de supostas irregularidades em pregão que teve por objeto a aquisição de equipamentos biomédicos.

Empresa Brasileira de Serviços Hospitalares.

3. Representante: MED7 Equipamentos Hospitalares Ltda. (CNPJ: 08.140.941/0001-32)

13.1. Ministros presentes: José Mucio Monteiro (Presidente), Walton Alencar Rodrigues, Benjamin Zymler, Augusto Nardes, Aroldo Cedraz, Raimundo Carreiro (Relator), Ana Arraes e Bruno Dantas.
13.2. Ministro-Substituto convocado: Augusto Sherman Cavalcanti.
13.3. Ministros-Substitutos presentes: Marcos Bemquerer Costa, André Luís de Carvalho e Weder de Oliveira.

RAIMUNDO CARREIRO

Trata-se de Representação, com pedido de medida cautelar, formulada por MED7 Equipamentos Hospitalares Ltda., sobre possíveis irregularidades constantes do Pregão Eletrônico 52/2020 - SRP, a cargo do Hospital Universitário da Universidade Federal do Piauí (HU/PI/Ebserh) que teve por objeto a aquisição de equipamentos biomédicos para atendimento da Unidade de Reabilitação e Unidade do Sistema Neuromuscular daquele hospital.    	
2.	A Secretaria de Controle Externo de Aquisições Logísticas (Selog) , em instrução às peças 16 e 17, propôs conhecer da representação e considerá-la prejudicada por perda de objeto em razão da suspensão do certame por parte do órgão licitante, in verbis:
  	 
"Instrução Inicial de Representação com Pedido de Cautelar
	A. Identificação do Processo

	TC Processo 026.287/2020-0
	Conhecimento, perda de objeto, determinação e arquivamento. 

	Unidade Jurisdicionada
	Uasg

	Hospital Universitário da Universidade Federal do Piauí (HU/PI/Ebserh) . 
	155008

	Objeto

	Aquisição de equipamentos biomédicos para atendimento da Unidade de Reabilitação e Unidade do Sistema Neuromuscular do Hospital Universitário da Universidade Federal do Piauí - HU/PI, gerido pela Empresa Brasileira de Serviços Hospitalares Ebserh (peça 2, p. 1) . 

	Representante
	CNPJ

	MED7 Equipamentos Hospitalares Ltda. 
	08.140.941/0001-32

	Há pedido de Sustentação Oral?
	Procuração 

	Não
	Peça 14.

	Modo de Disputa
	Número do Certame
	Critério de Julgamento

	Estatais - Modo de disputa combinado
	53/2020
	Menor preço por item

	Vigência
	Valor Estimado

	Doze meses a partir da assinatura da Ata de Registro de Preços (peça 2, p. 37) . 
	Não informado

	Fase do Certame

	O Pregão Eletrônico 52/2020 - SRP encontra-se suspenso para realização de alterações no termo de referência, sem previsão de publicação do edital, conforme informação constante do Portal de Compras do Governo Federal e informação prestada pelo HU/PI/Ebserh, à peça 15, p. 1-3. 

	B. Alegações do Representante 

	1.	O representante alega, em suma, que:
	a) o Encarte A, que consta como anexo ao edital do certame, ao descrever as características de 'Eletroneuromiógrafo', faz menção a um sistema de EP/EMG do modelo MEB-9400K, produzido pela empresa Nihon Kohden, e respectivos componentes, o que restringiria a competitividade do certame ante a exigência dessa marca e modelo específicos, caracterizando direcionamento da competição (peça 1, p. 1- 8) ;
	b) encaminhou e-mail ao pregoeiro pelo qual solicitou esclarecimentos para a indicação de marca e modelo do equipamento, cuja resposta, de 14/7/2020, foi no sentido de que seria mantida a marca indicada para atendimento da demanda interna da unidade de reabilitação, não cabendo a licitantes definirem as características de materiais a serem adquiridos (peça 8, p. 1-2) , embora, no entender do representante, não houvesse justificativa para a indicação, citando dois acórdãos do TCU, como fundamento (peça 1, p. 8-11) ;
	c) solicita a suspensão do certame por meio de concessão de cautelar suspensiva e que a representação seja julgada procedente (peça 1, p. 11-12) .

	C. Exame de Admissibilidade

	Legitimidade do Autor

	O representante possui legitimidade para representar ao Tribunal?
 (Fundamento: art. 87, § 2º, da Lei 13.303/2016, c/c o art. 237 do Regimento Interno/TCU) 
	Sim

	Redação em Linguagem Compreensível

	A representação está redigida em linguagem clara e objetiva, contém nome legível, qualificação e endereço do representante?
 (Fundamento: art. 235 do Regimento Interno/TCU) 
	Sim

	Indício Concernente à Irregularidade ou Ilegalidade

	A representação encontra-se acompanhada do indício concernente à irregularidade ou ilegalidade apontada pelo autor?
 (Fundamento: art. 235 do Regimento Interno/TCU) 
	Sim

	Competência do TCU

	A representação trata de matéria de competência do TCU?
 (Fundamento: art. 235 do Regimento Interno/TCU) 
	Sim

	Interesse Público

	Os argumentos do autor indicam a possibilidade de existência de interesse público, caso restem comprovadas as supostas irregularidades apontadas na peça inicial.
 (Fundamento: art. 103, § 1º, da Resolução - TCU 259/2014) 
	Sim

	Análise quanto ao interesse público: 
Confirmadas as alegações do representante, restará configurado direcionamento do certame.

	Conclusão quanto ao Exame de Admissibilidade

	2.	Presentes todos os requisitos de admissibilidade constantes no art. 87, § 2º, da Lei 13.303/2016, c/c os arts. 235 e 237, VII, do Regimento Interno/TCU, e no art. 103, § 1º, da Resolução - TCU 259/2014, a representação deve ser conhecida.

	D. Medida Cautelar - Avaliação dos Pressupostos

	Perigo da Demora

	Há decisão judicial ou administrativa, sem especificação de prazo, para suspender o andamento do processo licitatório ou a contratação?
	Não há informação

	No caso de contratações não decorrentes de Registro de Preços:
	O contrato decorrente do certame já foi assinado?
	Não

	No caso contratações decorrentes de Registro de Preços:
	A ata de registro de preços decorrente do certame já foi assinada?
	Não

		O contrato decorrente da ata de registro de preços (que, porventura, seja objeto da representação/denúncia) já foi assinado?
	Não

		A ata de registro de preços decorrente do certame ainda possui saldo que permita novas contratações pelo órgão gerenciador ou por eventuais adesões?
	Não se aplica

	Análise:

	3.	Está afastado o pressuposto do perigo da demora uma vez que o HU/PI informa, à peça 15, p. 3, que o certame se encontra suspenso em razão de decisão que acatou impugnação apresentada no sentido de alterar o termo de referência do edital do Pregão Eletrônico 53/2020-SRP (peça 15, p. 3-4) . 
4.	O aviso de suspensão consta publicado no Portal de Compras do Governo Federal (peça 15, p. 1-2) .

	Perigo da Demora Reverso

	O serviço/bem é essencial ao funcionamento das atividades da Unidade Jurisdicionada?
	Sim

	A Unidade Jurisdicionada está coberta contratualmente pelo serviço com razoável vigência (há a possibilidade de voltar a fase ou refazer o certame, a depender da consequência da concessão de cautelar no caso concreto) ou admite prorrogação excepcional?
	Não

	Caso haja a possibilidade de manutenção do contrato com a atual prestadora dos serviços, as condições dessa contratação seriam melhores (menor preço e atendimento satisfatório) que o que se está em vias de contratar?
	Não se aplica

	Análise:

	5.	Entende-se caracterizado o pressuposto do perigo da demora reverso apesar da suspensão administrativa para alteração do termo de referência do edital, em decorrência de decisão que acatou impugnação de fornecedor (peça 15, p. 1-3) , considerando que é possível supor a necessidade do equipamento licitado para atendimento aos pacientes da Unidade de Reabilitação e da Unidade do Sistema Neuromuscular do HU/PI.

	Plausibilidade Jurídica

	A Unidade Jurisdicionada está sujeita aos normativos supostamente infringidos?
	Sim

	Há plausibilidade nas alegações do representante ou nas verificações realizadas pela Unidade Técnica?
	Sim

	Há indício de sobrepreço ou superfaturamento?
	Não

	Há grave risco de lesão ao erário, inexecução ou execução insatisfatória do objeto?
	Não

	Análise quanto à plausibilidade jurídica e quanto à necessidade de adoção de medida cautelar:

	6.	Com vistas à obtenção de informações preliminares úteis ao posicionamento quanto à cautelar pleiteada e análise dos elementos disponíveis, esta Unidade Técnica entrou em contato com a unidade jurisdicionada por meio de mensagem eletrônica, consoante orientação prevista no Memorando-Circular 12/2016-Segecex.
7.	Em resposta, o HU/PI informa que o pregão se encontra suspenso administrativamente para realização de alteração do termo de referência e que essa informação já consta do Portal de Compras do Governo Federal, conforme extrato à peça 15, p. 1-3.
Análise:
8.	Em resumo, trata-se de argumentação questionando a indicação de marca e modelo do equipamento eletroneuromiografo modelo MEB-9400K e demais componentes, produzido pela empresa Nihon Kohden, cujas descrições constam do documento denominado 'ENCARTE A- ESPECIFICAÇÃO COMPLETA', constante da peça 5, p. 1. Quanto ao tema, no que concerne ao risco de direcionamento apontado, a indicação de marca ou fornecedor caracteriza, em tese, comprometimento da licitação, ressalvado, consoante entendimento do TCU formalizado na Súmula 270, a hipótese de, em licitações referentes a compras, inclusive de softwares, ser possível a indicação de marca, desde que estritamente necessário para atender exigências de padronização ou manutenção, consoante devida justificativa prévia.
9.	Em consulta ao Portal de Compras do Governo Federal, verificou-se que a motivação da suspensão administrativa da sessão pública do certame, conforme informado pelo HU/PI, é decorrente de impugnação apresentada por outro fornecedor, em 22/7/2020, utilizando os mesmos argumentos da presente representação, ou seja, a indicação expressa no termo de referência de modelo/marca pertinente ao equipamento modelo MEB-9400K e demais componentes fabricados pela empresa Nihon Kohden (peça 15, p. 6) .
10.	Observa-se que a impugnação foi acatada e que a subsequente decisão pela suspensão foi publicada em 22/7/2020 (peça 15, p. 7) . Um aviso formal de suspensão, com vistas a alterar o termo de referência, foi publicado no dia 23/7/2020, em atendimento ao previsto no art. 24, § 3º, do Decreto 10.024/2019 e ao subitem 22.1.2 do edital, à peça 2, p. 30. (peça 15, p. 2) .
 (...) 
Art. 24. Qualquer pessoa poderá impugnar os termos do edital do pregão, por meio eletrônico, na forma prevista no edital, até três dias úteis anteriores à data fixada para abertura da sessão pública.
 (...) 
§ 3º Acolhida a impugnação contra o edital, será definida e publicada nova data para realização do certame.
 (...) 
22.1 Até 03 (três) dias úteis antes da data fixada para abertura da sessão pública, ou seja, qualquer pessoa poderá impugnar o ato convocatório.
22.1.1. Caberá ao Agente de Licitação, auxiliado pela equipe de apoio, decidir sobre a petição no prazo de 02 (dois) dias úteis, contados da data de recebimento da impugnação.
22.1.2. Acolhida a impugnação contra o ato convocatório, será definida e publicada nova data para a realização do certame. (grifamos) 
 (...) 
11.	Em consonância com o papel de atuação primária da Administração promotora da contratação para a identificação da eventual necessidade de revisão de atos adotados quanto ao procedimento, verifica-se que:
	a) a Administração do HU/PI já adotou as providências cabíveis de decidir e publicar a suspensão do certame para a devida alteração do termo de referência do edital,; e
	b) a motivação administrativa para a revisão do edital foi expressamente apresentada como decorrente do provimento de impugnação apresentada, que tratou do mesmo objeto e com os mesmos argumentos, em essência, que a representação ora tratada, atinente ao questionamento da indicação indevida de fabricante, marca e modelo de eletroneuromiógrafo MEB-9400K e demais componentes.
12.	Assim, a aventada irregularidade, referente à indicação de marca/modelo de equipamento, resta mitigada. Impende observar que a necessária alteração do termo de referência do edital do aludido certame foi iniciada pela unidade jurisdicionada em momento anterior à solicitação de informações por parte desta unidade técnica do TCU, ou seja, antes de tomar conhecimento da autuação da presente representação (v. resposta à solicitação de informações, à peça 15, p. 3 (adiante transcrita) , com aviso de suspensão e da publicação da decisão no Portal de Compras do Governo Federal adotados em 22 e 23/7/2020, à peça 15, p. 2 e 7, respectivamente) :
 (...) 
Em resposta às demandas solicitadas, informamos:
A) O Procedimento licitatório 53/2020 encontra-se suspenso. Ocorreu um erro no envio da publicação referente à mensagem anexada ontem (dia 22/07/2020) no sistema comprasnet, de tal forma que a publicação que deveria sair hoje (23/07/2020) , sairá amanhã (24/07/2020) . Portanto, reiteramos a mensagem indicando a suspensão do mesmo.
B) Haverá atraso na aquisição do material Licitado. Entretanto, o setor demandante acatou a impugnação enviada, indicando a correção do descritivo com fito de mitigar qualquer restrição na concorrência. (grifamos) 
C) Não há atas ou contratos vigentes com o respectivo objeto.
D) Para informações técnicas referentes ao descritivo dos itens, o funcionário mais indicado a prestar esclarecimentos é:
Raimundo Holland Moura de Queiroz filho; Engenheiro Clínico;
Email: raimundo.queiroz@ebserh.gov.br
Lotado no Setor de Infraestrutura Hospitalar do HUPI/EBSERH.
Telefone: (86) 3228-5301 
 (...) 
13.	A suspensão alcança o questionamento apresentado nestes autos pelo representante, tendo sido adotada em momento anterior à atuação inicial deste Tribunal, o que, neste contexto, caracteriza a perda de objeto deste processo, com desnecessidade de adoção de medidas adicionais por este Tribunal atinentes a oitiva da administração contratante e eventual contraditório, e, por consequência, da cautelar pleiteada, nos termos expressos no seguinte trecho do voto condutor do Acórdão 743/2014-TCU-Plenário, da relatoria do Ministro Augusto Sherman:
VOTO
 (...) 
8. Não resta dúvida de que suspensão cautelar da licitação, outrora determinada por este Relator e referendada pelo Plenário, resta prejudicada, tendo havido a perda de seu objeto com a revogação da licitação, eis que extirpado o risco de ineficácia de decisão de mérito, bem assim o perigo relativo à contratação em certame eivado de vícios.
9. Entretanto, no que tange ao exame de mérito da matéria posta em discussão, penso que o caminho adequado não mais passa pela perda de objeto da representação, em face da revogação do certame, eis que essa ocorreu somente após a instauração e consumação do contraditório, com a realização de oitivas prévias e posteriores, sobre as questões trazidas nesta representação. Ocorreu após o julgamento de recurso de agravo, onde as questões também foram debatidas. Bem assim, porque tal revogação da licitação somente ocorreu após o término da etapa de instrução do feito, já tendo as entidades conhecido o posicionamento de mérito da unidade técnica deste Tribunal sobre as irregularidades, que, embora não possua o caráter definitivo, sinalizava a manutenção dos indícios de irregularidades apontados. Aduzo, ainda, que a revogação se deu sem vinculação ao compromisso de realização de nova licitação escoimada dos vícios apontados por este Tribunal em sede de cautelar. A revogação se deu sob a alegação, tão somente, de haver necessidade de revisão do edital, sem apontar a este Tribunal em quais pontos se dariam essa revisão (grifamos) .
 (...) 
Conclusão
14.	Considera-se a presente representação prejudicada, por perda de objeto, em face da suspensão administrativa do Pregão Eletrônico 53/2020-SRP, para revisão e republicação do instrumento convocatório, objeto desta representação, com o consequente prejuízo à medida cautelar pleiteada.
15.	Entretanto, tem-se por cabível determinar ao HU/PI, com fundamento no art. 250, inciso II, do RI/TCU, que encaminhe a este Tribunal cópia, em meio digital, do edital do Pregão Eletrônico 53/2020 - SRP (processo 23524.031978/2019-28) , no prazo de cinco dias úteis da sua eventual republicação, incluindo o termo de referência alterado em decorrência da decisão de 22/7/2020, que motivou a suspensão do certame. 
16. 	Entende-se ser neste caso dispensável o procedimento colaborativo preliminar para formulação de determinações, previsto no âmbito da racionalização de deliberações deste Tribunal por meio da Resolução TCU 315/2020, haja vista ser aqui aplicável a hipótese do art. 16, parágrafo único, inciso I, da referida Resolução, pois afinal a unidade jurisdicionada, por meio de declaração emitida no sistema público cabível, Comprasnet, já informou ter deliberado a respeito e que está adotando as medidas preventivas ou corretivas que poderiam ser objeto de eventual determinação.
17.	Diante das informações constantes destes autos, é possível concluir, desde já, pelo conhecimento da presente representação, satisfeitos os requisitos de admissibilidade previstos nos arts. 235 e 237, inciso VII, do RI/TCU c/c o art. 87, § 2º, da Lei 13.303/2016 e o art. 103, § 1º, da Resolução - TCU 259/2014, para, no mérito, considerá-la prejudicada, por perda de objeto, em face da suspensão administrativa do Pregão Eletrônico 53/2020-SRP para revisão e republicação do instrumento convocatório, com o consequente prejuízo à medida cautelar pleiteada, e arquivamento dos autos, mas em prejuízo da realização da determinação proposta.

	E. Impacto dos Encaminhamentos Propostos

	Haverá impacto relevante na Unidade Jurisdicionada e/ou na sociedade, decorrente dos encaminhamentos propostos?
	Não

	F. Pedido de Ingresso aos Autos, de Informações/Vistas/Cópias, e de Sustentação Oral

	Há pedido de ingresso aos autos?
	Não

	Há pedido de informações/vistas/cópia do processo?
	Não

	Há pedido de sustentação oral?
	Não

	G. Processos Conexos e Apensos

	Há processos conexos noticiando possíveis irregularidades na contratação ora em análise?
	Não

	Há processos apensos?
	Não

	H. Proposta de Encaminhamento

	18.	Em virtude do exposto, propõe-se:
18.1.	conhecer da representação, satisfeitos os requisitos de admissibilidade constantes no art. 87, § 2º, da Lei 13.303/2016, c/c os arts. 235 e 237, VII, do Regimento Interno deste Tribunal, e no art. 103, § 1º, da Resolução - TCU 259/2014;
18.2.	no mérito, considerar prejudicadas, em virtude da perda do objeto, a presente representação e o pedido de concessão de medida cautelar formulado pelo representante;
18.3.	determinar ao Hospital Universitário da Universidade Federal do Piauí (HU/PI/Ebserh) , com fundamento no artigo 250, inc. II, do Regimento Interno deste Tribunal, que, no prazo de cinco dias úteis da republicação, encaminhe a este Tribunal cópia, em meio digital, do edital alterado do Pregão Eletrônico 53/2020 - SRP (processo 23524.031978/2019-28) , consoante decisão administrativa de 22/7/2020 que motivou a suspensão do referido certame;
19.5.	encaminhar cópia do acórdão que vier a ser prolatado ao Hospital Universitário da Universidade Federal do Piauí (HU/PI/Ebserh) e ao representante, informando que o seu inteiro teor, incluindo o relatório e o voto que o fundamentam, poderá ser consultado no endereço www.tcu.gov.br/acordaos; e
19.6.	arquivar os presentes autos, nos termos do art. 250, I, c/c art. 169, V, do Regimento Interno deste Tribunal."

3.	É o relatório.

Não atuou.

REPRESENTAÇÃO. HOSPITAL UNIVERSITÁRIO DA UNIVERSIDADE FEDERAL DO PIAUÍ. PREGÃO ELETRÔNICO 52/2020. CERTAME SUSPENSO PELA PRÓPRIA ADMINISTRAÇÃO PARA AJUSTE E REPUBLICAÇÃO DO INSTRUMENTO CONVOCATÓRIO. PERDA DE OBJETO. CIÊNCIA. ARQUIVAMENTO.

REPRESENTAÇÃO (REPR)

Secretaria de Controle Externo de Aquisições Logísticas (Selog).

Relato o presente processo em razão de sorteio realizado nos termos do art. 18 da Resolução-TCU 175/2005.
2.	Conforme assentado no relatório precedente, trata-se de Representação, com pedido de medida cautelar, formulada por MED7 Equipamentos Hospitalares Ltda., sobre possíveis irregularidades constantes do Pregão Eletrônico 52/2020 - SRP, a cargo do Hospital Universitário da Universidade Federal do Piauí (HU/PI/Ebserh) , que teve por objeto a aquisição de equipamentos biomédicos para atendimento da Unidade de Reabilitação e Unidade do Sistema Neuromuscular daquele hospital.
3.	A Secretaria de Controle Externo de Aquisições Logísticas (Selog) , em instrução às peças 16 e 17, propôs conhecer da representação e considerá-la prejudicada por perda de objeto em razão da suspensão do certame por parte do órgão licitante.
4.	Razão assiste à unidade técnica. Vejamos. 
5.	A representação deve ser conhecida porquanto satisfeitos os requisitos de admissibilidade constantes no art. 87, § 2º, da Lei 13.303/2016, c/c os arts. 235 e 237, VII, do Regimento Interno deste Tribunal, e no art. 103, § 1º, da Resolução - TCU 259/2014.
6.	Quanto ao mérito, verifico que, de fato, a apreciação resta prejudicada em face da suspensão administrativa do certame em 24/7/2020 (peça 15) .   
7.	A representante insurgiu-se contra a indicação de marca e modelo do equipamento eletroneuromiografo modelo MEB-9400K e demais componentes, produzido pela empresa Nihon Kohden.
8.	Por seu turno, o HU/PI, conforme ressaltado pela unidade técnica, acatou impugnação ao edital apresentada por outro licitante que havia se voltado justamente contra a indicação expressa no termo de referência de modelo/marca pertinente ao equipamento modelo MEB-9400K e demais componentes fabricados pela empresa Nihon Kohden.
9.	Destarte, publicado o ato que suspendeu o certame objeto da presente representação para revisão e republicação do instrumento convocatório, a apreciação do mérito encontra-se prejudicada.
10.	Corretos os encaminhamentos propostos pela Selog.   
11.    	Ante o exposto, acolho a instrução da unidade técnica, a qual integra as presentes razões de decidir, e Voto no sentido de que seja adotado o Acórdão que ora submeto a este Plenário.
TCU, Sala das Sessões Ministro Luciano Brandão Alves de Souza, em 26 de agosto de 2020.
RAIMUNDO CARREIRO 
Relator